【裁判字號】    98,交易,422
【裁判日期】    981111
【裁判案由】    過失致死
【裁判全文】
臺灣板橋地方法院刑事判決             98年度交易字第422號
公  訴  人  臺灣板橋地方法院檢察署檢察官
被      告  甲○○
選任辯護人  梁裕勝律師
上列被告因過失致死案件，經檢察官提起公訴（98年度偵字第15
737 號），本院判決如下：
    主  文
甲○○無罪。
    理  由
一、公訴意旨略以：被告甲○○於民國96年9 月19日上午7 時50
    分許，駕駛車牌號碼Q2-4285 號自用小客車，沿臺北縣板橋
    市縣○○道往土城方向行駛，行經該路段與南雅南路1 段5
    巷口時，明知汽車駕駛人應注意兩車併行之間隔，並隨時採
    取必要之安全措施，而依當時之日間自然光線、視距良好、
    路面乾燥、無缺陷及無障礙物之柏油路面等情，並無不能注
    意之情事，竟疏未注意兩車併行之間隔，並採取必要之安全
    措施，而撞擊右側同向行駛、由被害人賴璟賢所騎乘之車牌
    號碼N69-551 號普通重型機車，造成被害人賴璟賢人車倒地
    ，並受有肋骨骨折併氣血胸、第1 及第2 頸椎移位與腦幹挫
    傷出血等傷害，導致呼吸衰竭及中樞神經衰竭，於送醫途中
    死亡，因認被告涉犯刑法第276 條第1 項之過失致死罪嫌等
    語。
二、公訴人認被告涉有刑法過失致死罪嫌，係以：(一)被告於警詢
    及偵查中之供述，(二)證人張育齊、丙○○於偵查中之證述，
    (三)臺北縣政府消防局救護紀錄表1 份，(四)道路交通事故現場
    圖、道路交通事故調查報告表(一)、(二)各1 件、交通事故照片
    15張及臺北縣政府警察局板橋分局賴璟賢車禍死亡案現場勘
    察報告1 份，(五)現場監視錄影畫面光碟1 張、翻拍照片3 張
    及臺灣板橋地方法院檢察署勘驗筆錄1 紙，(六)亞東紀念醫院
    診斷證明書、同署勘驗筆錄、相驗屍體證明書、法務部法醫
    研究所鑑定報告書各1 份，(七)臺北縣政府警察局96年10月31
    日北縣警鑑字第0960138076號及內政部警政署刑事警察局96
    年12月19日刑鑑字第0960171474號鑑定書各1 件等資為其論
    據。
三、按犯罪事實應依證據認定之，無證據不得認定犯罪事實；又
    不能證明被告犯罪者，即應諭知無罪之判決，刑事訴訟法第
    154 條第2 項、第301 條第1 項分別定有明文。次按認定不
    利於被告之事實，須依積極證據，苟積極證據不足為不利於
    被告事實之認定時，即應為有利於被告之認定，更不必有何
    有利之證據。又認定犯罪事實所憑之證據，雖不以直接證據
    為限，間接證據亦包括在內，然而無論直接或間接證據，其
    為訴訟上之證明，須達於通常一般人均不致有所懷疑，而得
    確信其為真實之程度，始得據為有罪之認定（最高法院30年
    上字第816 號及76年臺上字第4986號判例意旨參照）。
四、訊據被告固坦承曾於96年9 月19日上午7 時50分許，駕駛車
    牌號碼Q2-4285 號自用小客車，行經臺北縣板橋市縣○○道
    與南雅南路1 段5 巷口一節不諱，惟堅決否認有何過失致死
    犯行，辯稱：伊沒有碰撞到被害人賴璟賢騎乘之機車等語，
    辯護人則具狀辯護稱：卷附之道路交通事故調查報告表(一)記
    載路面狀況為濕潤，且當時在下雨中，被害人賴璟賢尚身著
    雨衣，其亦有可能係因為路面濕滑而自行滑倒摔車；又縱認
    被告駕駛之自用小客車與被害人賴璟賢騎乘之普通重型機車
    曾發生碰撞，但被告當時並無向右偏駛之行為，難認其有疏
    未注意兩車併行間隔及採取必要安全措施之過失等語。經查
    ：
  (一)本件被害人賴璟賢於96年9 月19日上午7 時50分許，騎乘車
    牌號碼N69-551 號普通重型機車，沿臺北縣板橋巿縣民大道
    往土城方向行駛，行經該路段與南雅南路1 段5 巷口時，因
    人車倒地，以致受有肋骨骨折併氣血胸、第1 及第2 頸椎移
    位與腦幹挫傷出血之傷害等事實，為被告所不否認，並有道
    路交通事故現場圖、調查報告表(一)、(二)各1 件、事故現場照
    片5 張附卷可稽（見臺灣板橋地方法院檢察署96年度相字第
    1118號相驗卷第8 頁、第11至12頁、第17至19頁）；而被害
    人賴璟賢確因肋骨骨折併氣血胸、第1 及第2 頸椎移位與腦
    幹挫傷出血，導致呼吸衰竭及中樞神經衰竭，於送醫急救後
    ，仍同日上午8 時45分許不治死亡，此有亞東紀念醫院診斷
    證明書及病歷各1 份存卷足憑（見同上相驗卷第15頁、第83
    至87頁），且經臺灣板橋地方法院檢察署檢察官督同檢驗員
    相驗屬實，有該署勘驗筆錄、檢驗報告書、相驗屍體證明書
    各1 件在卷可考（見同上相驗卷第38頁、第42至48頁、第12
    1 頁），復據法務部法醫研究所法醫解剖鑑定無訛，有該所
    解剖報告書、鑑定報告書各1 份附卷供參（見同上相驗卷第
    91至101 頁），是被害人賴璟賢確於前述時間及地點，因騎
    乘機車倒地以致傷重不治死亡，堪予認定。
  (二)被告固不否認其在前述被害人賴璟賢發生事故之時間及地點
    ，確有駕駛車牌號碼Q2-4285 號自用小客車沿同路段、同方
    向行駛之事實，惟辯稱：伊沒有碰撞到被害人賴璟賢騎乘之
    機車等語。質之本件事故發生後，臺北縣政府警察局板橋分
    局刑事鑑識中心曾對被告駕駛之車牌號碼Q2-4285 號自用小
    客車以及被害人賴璟賢騎乘之車牌號碼N69-551 號普通重型
    機車進行實地勘察，發現：該自用小客車右前門下緣延伸至
    右後車門下緣有1 處刮擦痕（下稱編號A1），右後車門下緣
    亦有1 處刮擦痕（下稱編號A2），右後車輛有2 處刮擦痕（
    下稱綿號A3、A4），車身右後方天線斷裂（下稱編號A5），
    右後照鏡（墨綠色）鏡背有1 處刮擦痕及藍色漆痕（下稱A6
    ），另該普通重型機車左前避震器有1 處擦抹痕（下稱B1）
    ，左後照鏡（黑色）鏡背有1 處藍色漆痕（下稱B2），右煞
    車桿斷裂（下稱B3），右側後握把及右後方向燈斷裂（下稱
    B4 ） ，此有該分局製作之現場勘察報告1 份暨所附之勘察
    照片25張在卷可佐（見同上相驗卷第126 至128 頁、第132
    至144 頁）；其中編號A6之藍色漆痕及編號B2之藍色漆痕，
    顏色相近，經送內政部警政署刑事警察局檢驗結果，認該等
    藍色漆痕之檢體均量微，經以紅外線光譜分析法、掃描式電
    子顯微鏡/X射線能譜分析法分析，皆檢出含丙烯酸類－聚酯
    樹脂、無機顏料二氣化鈦及填充劑白土等成分等語，此有前
    揭現場勘察報告所附之臺北縣政府警察局96年10月31日北縣
    警鑑字第0960138076號函、微物證物初步篩檢結果報告表各
    1 份以及內政部警政署刑事警察局96年12月19日刑鑑字第09
    60171474號鑑定書1 件附卷可稽（見同上相驗卷第154 至15
    6 頁、第186 至187 頁），足見被告駕駛之自用小客車右後
    照鏡鏡背上之藍色漆痕成分，與被害人賴璟賢騎乘之普通重
    型機車左後照鏡鏡背上之藍色漆痕成分頗為相似。
  (三)然而，證人即臺北縣政府警察局刑事鑑識中心警務員乙○○
    於本院審理時到庭結證稱：「這案件的油漆痕比較特殊，它
    是藍色的漆痕，並不是二車原來的漆痕，所以與一般車禍所
    採集的油漆痕情形有所不同，可能是外來的油漆所沾附，再
    經二車碰撞所轉移，或者是二車各自與其他車輛碰撞所轉移
    的」、「機車的碰撞情形與汽車不同，機車的擦痕是相當複
    雜的，主要的原因是機車的質量較小，且與地接觸的面積相
    對也較小，稍微的碰撞就有可能使行進中的機車倒地，但是
    中間的過程擦撞的情形，牽涉到複雜的物體翻轉及傾倒的情
    形，除非是非常嚴重的撞擊來判定擦痕的方向才有意義，對
    於輕微的擦撞而言，這部分的判定是沒有任何意義的，除非
    非常清楚的知道從擦撞到倒地中間的所有過程，一般來說，
    交通事故的撞擊情形會經歷過一次碰撞，也就是二車第一次
    擦撞，再來看其擦撞嚴重的程度，會經歷過穿透及最大穿透
    ，然後二車分離，然後經歷過二次碰撞，也就是說撞擊之後
    再碰到其他的物體，然後才是終止位置，以機車而言，輕微
    的擦撞除非瞭解整個的作用機制，擦痕的方向判定才有意義
    」等語（見本院98年9 月25日審判筆錄第7 頁、第9 至10頁
    ）。依證人乙○○證述上情可知，行進中之機車發生碰撞時
    ，因其質量較輕，且與地面接觸之面積較小，可能導致機車
    翻轉及傾倒，在翻轉及傾倒之過程中，亦可能再次歷經多次
    碰撞後才靜止，因此，本件被告駕駛之自用小客車右後照鏡
    與被害人賴璟賢騎乘之普通重型機車左後照鏡，其鏡背上雖
    有相似之藍色漆痕，但因為未能還原二者靜止前之所有碰撞
    作用過程，以致無法確定上開藍色漆痕因碰撞而轉移之方式
    為何；換言之，該等藍色漆痕可能係兩車在正常行進之狀態
    下發生擦撞時，由其中一車移轉至他車，或可能係機車因其
    他原因發生傾倒以致碰撞至自用小客車時，由其中一車移轉
    至他車，亦可能係兩車同時碰撞至其他附著藍色油漆之外物
    ，而各別自該外物所轉移。再參酌卷附道路交通事故調查報
    告表(一)之記載以及現場照片所示（見同上相驗卷第11頁、第
    17至19頁），本件事故現場地面濕潤，多名機車騎士身穿雨
    衣，更有行人撐起雨傘，顯見事故發生當時為下雨天，則被
    害人賴璟賢騎乘機車在行進中，因路面濕滑以致失控倒地，
    亦非無可能。是前述藍色漆痕發生轉移之過程，既然非僅兩
    車在正常行進中發生擦撞一端，或有可能係機車先因天雨路
    滑以致失控傾倒而碰撞至自用小客車所致，即難逕以被告駕
    駛之自用小客車左後照鏡鏡背之藍色漆痕，與被害人賴璟賢
    騎乘之普通重型機車右後照鏡鏡背之藍色漆痕相似一節，即
    推論被害人賴璟賢騎乘之機車傾倒，確係與被告駕駛之自用
    小客車發生擦撞所致。
  (四)復參酌前揭現場勘驗報告所載（見同上相驗卷第128 頁），
    被告駕駛之自用小客車上所發現編號A1至A4之刮擦痕以及編
    號A5之斷裂處，依其現狀均無法研判是否係本次事故所造成
    ，又被害人賴璟賢騎乘之普通重型機車上所發現編號B3至B5
    之斷裂處則應係機車倒地所造成，另該機車上所發現編號B1
    之擦抹痕，因其上不具灰塵，研判係新痕，但被告駕駛之自
    用小客車相對高度卻未發現刮擦及轉移情形，自難認定編號
    B1之擦抹痕係與被告駕駛之自用小客車擦撞所造成，從而，
    前述刮擦痕、斷裂處及擦抹痕亦均無法據以佐證被害人賴璟
    賢騎乘之普通重型機車傾倒係與被告駕駛之自用小客車擦撞
    所致。
  (五)至臺北縣政府消防局於本件事故發生時，固曾據報派遣消防
    人員至現場救護傷患，並據以填製救護紀錄表，其上文字補
    述欄內記載：「現場無呼吸脈博，四肢冰冷，軀體體溫溫暖
    ，皮膚蒼白，與轎車擦撞」等語，此有臺北縣政府警察局救
    護紀錄表影本1 紙存卷足憑（見同上相驗卷第60頁）。而證
    人即臺北縣政府消防局板橋分隊消防員丙○○於偵查中證述
    稱：前述「與轎車擦撞」等文字係伊填寫的，當時是汽車駕
    駛人跟伊說被害人與渠駕駛之汽車碰撞，所以伊就依據渠的
    供述填載等語（見同上相驗卷第191 至192 頁），復於本院
    審理時到庭證稱：當時伊在評估患者的時候，旁邊有一名男
    子，那名男子說渠好像從右後照鏡看到患者在渠駕駛之汽車
    旁邊倒下，渠覺得好像有跟該名患者騎乘之機車擦撞到，所
    以停下來查看等語（見本院98年10月28日審判筆錄第5 頁）
    ，均證述被告於事故現場曾向其表示被害人賴璟賢騎乘之普
    通重型機車有與渠駕駛之自用小客車發生擦撞等情節。然而
    ，被害人賴璟賢騎乘之普通重型機車與被告駕駛之自用小客
    車縱曾碰撞接觸，但二車係均在正常行進之狀態下發生擦撞
    ，抑或在機車已有失控傾斜之過程中始與小客車發生擦撞，
    仍未能究明，已如前述，自無法逕以二者曾碰撞接觸一節，
    即推論被害人賴璟賢騎乘之普通重型機車傾倒即係與被告駕
    駛之自用小客車擦撞所致。
  (六)再者，本院於審理期日當庭播放卷附之事故現場監視錄影光
    碟結果，螢幕出現四個分割畫面，螢幕顯示時間96年9 月19
    日上午7 時53分42秒至44秒間，右上角分割畫面顯示被告駕
    車行進方向之內側車道有多輛汽車撞續等待左轉，另有一輛
    機車自上開汽車右側往前行駛通過交叉路口，螢幕顯示時間
    96年9 月19日上午7 時53分44秒至45秒間，右上角分割畫面
    顯示被告駕駛深色轎車自上開汽車右側往前行駛進入交叉路
    口，該深色轎車後方出現被害人賴璟賢騎乘之機車倒地，螢
    幕顯示時間96年9 月19日上午7 時53分46秒，右上角分割畫
    面顯示被告駕駛深色轎車繼續通過交叉路口，被害人賴璟賢
    騎乘之機車則在交叉路口處倒地旋轉，但從前揭畫面中，因
    無法看到被告駕車行駛車道之車道線，無法確定被告在進入
    交叉路口前是行駛在內側車道或是外側車道，亦無法看到被
    告在進入交叉路口前有無左右偏駛之行為，此有本院98年10
    月28日審判筆錄1 件、前述現場監視錄影光碟1 片、證人乙
    ○○提供之監視錄影翻拍照片10份附於本院卷內可考。則從
    前述事故現場監視錄影畫面所示，並未攝得被告駕駛之自用
    小客車與被害人賴璟賢騎乘之普通重型機車發生擦撞之過程
    ，亦未能證明被告駕駛自用小客車有何左右偏駛而未保持兩
    車併行之間距，以致與被害人賴璟賢騎乘之普通重型機車發
    生擦撞之情事。至本件事故曾送請臺灣省臺北縣區車輛行車
    事故鑑定委員會鑑定其肇事責任，該會於97年7 月18日以北
    縣鑑字第0975180717號書函稱：「依．．．卷附之光碟照片
    研議：肇事當時路口車道被左轉車佔用，導致甲○○駕駛自
    用小客車偏右行駛，此時剛好賴璟賢駕駛普通重型機車，行
    經該肇事地點，兩車發生擦撞，此點屬實」等語，有上開書
    函1 份附卷可參（見同上相驗卷第199 至200 頁），然而，
    本件被告及被害人賴璟賢駕車行駛之臺北縣板橋巿縣民大道
    往土城方向車道，其路面劃有車道線，分隔為內側車道及外
    側車道，此觀諸卷附之道路交通事故現場圖即明（見同上相
    驗卷第8 頁），則於事故發生當時，縱有左轉車佔用近交叉
    路口之內側車道等待左轉，被告亦得逕循外側車道駕車直行
    通過交叉路口，並無受限於該等左轉車輛而有向右偏駛之必
    要，況本院當庭播放事故現場監視錄影光碟之結果，並無法
    看到被告在進入交叉路口前有無偏駛之行為，已如前述，則
    上開鑑定意見認被告駕駛自用小客車向右偏駛以致與被害人
    賴璟賢騎乘之普通重型機車發生擦撞等情，恐有誤會，自不
    得據為不利於被告之認定。
  (七)從而，本件既無法證明被告駕駛自用小客車未有保持兩車併
    行之間隔而向右偏駛，以致擦撞至被害人賴璟賢騎乘之普通
    重型機車，造成渠人車倒地傷重不治死亡，即不能遽令被告
    就本件車禍負過失責任。
五、綜上所述，本件公訴意旨所指被告涉有過失致死罪嫌，依公
    訴人所舉各項證據方法，尚無法使本院達到確信其為真實之
    程度，此外，復查無其他積極證據足資認定被告確有過失致
    人於死之犯行，揆諸首揭法律規定及判例意旨，既不能證明
    被告犯罪，即應為其無罪判決之諭知。
據上論斷，應依刑事訴訟法第301 條第1 項，判決如主文。
本案經檢察官黃筵銘到庭執行職務。
中    華    民    國    98    年    11    月    11    日
                  刑事第七庭    法  官  王瑜玲
以上正本證明與原本無異
如不服本判決應於送達後10日內向本院提出上訴狀
                                書記官  謝嘉玲
中    華    民    國    98    年    11    月    11    日


司法院資訊處製作；財團法人民間司法改革基金會備份。
